---
title: "Industria de Mermeladas: Panorama Global y Potencial Productivo en Mendoza"
description: |
  Análisis comparativo de la cadena de valor global de mermeladas y confituras 
  frente al potencial agroindustrial de la provincia de Mendoza, Argentina.
  Basado en estudios de factibilidad regionales e internacionales.
author:
  - name: Rocio Negroni
    affiliation: Universidad Nacional de Cuyo
  - name: Sofia Blas
    affiliation: Universidad Nacional de Cuyo
  - name: Camila Sepulveda
    affiliation: Universidad Nacional de Cuyo
  - name: Bianca Lombardo
    affiliation: Universidad Nacional de Cuyo
  - name: Luciana Gallina
    affiliation: Universidad Nacional de Cuyo
  - name: Eugenio Alastra
    affiliation: Universidad Nacional de Cuyo

date: "`r Sys.Date()`"
output:
  distill::distill_article:
    toc: true
    toc_depth: 3
    code_folding: true
    self_contained: true
lang: es
---

```{r setup, include=FALSE}
knitr::opts_chunk$set(
  echo      = FALSE,
  warning   = FALSE,
  message   = FALSE,
  fig.align = "center"
)

# ── Paquetes ──────────────────────────────────────────────────────────────────
library(jsonlite)
library(ggplot2)
library(dplyr)
library(tidyr)
library(knitr)
library(kableExtra)
library(scales)

# ── Paleta institucional (tonos mendocinos) ───────────────────────────────────
col_verde    <- "#2E6B3E"
col_dorado   <- "#C4A962"
col_vino     <- "#8B1A1A"
col_celeste  <- "#4A6B8B"
col_neutro   <- "#F5F0E8"
col_gris     <- "#6B7280"

paleta_8 <- c("#2E6B3E","#4A9B6F","#C4A962","#E8C97A",
               "#8B1A1A","#C45252","#4A6B8B","#95B8D1")

tema_art <- theme_minimal(base_size = 12) +
  theme(
    plot.title       = element_text(face = "bold", size = 13, color = "#1a1a1a"),
    plot.subtitle    = element_text(size = 10, color = col_gris, margin = margin(b = 8)),
    plot.caption     = element_text(size = 8,  color = col_gris, hjust = 0),
    axis.title       = element_text(size = 10, color = "#333333"),
    axis.text        = element_text(size = 9,  color = "#444444"),
    panel.grid.major = element_line(color = "#E5E7EB", linewidth = 0.4),
    panel.grid.minor = element_blank(),
    legend.position  = "bottom",
    legend.title     = element_text(size = 9),
    legend.text      = element_text(size = 8),
    plot.margin      = margin(10, 15, 10, 15)
  )

# ── Carga del JSON ────────────────────────────────────────────────────────────
datos <- fromJSON("mermelada_mendoza_v2.json")
```

## Resumen ejecutivo {#resumen}

El mercado mundial de mermeladas y confituras superó los **USD 9.800 millones** en 
2023, con una tasa de crecimiento anual compuesta (CAGR) del 4,2 % proyectada 
hacia 2030. Argentina participa con apenas el 1,1 % de la producción global, pese 
a contar con una base frutícola de alta calidad concentrada en regiones como 
Mendoza, donde más del 40 % de la cosecha de carozo no recibe valor agregado.

Este artículo analiza la estructura del mercado global, el posicionamiento 
argentino y el diferencial estratégico que tiene Mendoza para desarrollar una 
industria mermelada de mayor valor agregado, exportable y sustentable, tomando 
como referencia estudios de factibilidad de escala similar en Argentina, Ecuador 
y España (García Urretabiscaya, 2016; Ayala Pasquel et al., 2023; Sanz Roldán, 2021).

---

## 1. Introducción {#intro}

La mermelada y las confituras de fruta constituyen una de las formas más antiguas 
de conservación y valor agregado agrícola. En su dimensión industrial moderna, 
representan un producto de consumo masivo con creciente diferenciación hacia 
segmentos premium, funcionales y de identidad regional.

El proceso productivo estándar implica la transformación de frutas frescas en 
productos untables con sólidos solubles ≥ 65° Brix, a través de etapas de 
recepción, selección, despulpado, cocción con azúcar y pectina, envasado en 
caliente y pasteurización. Los estudios de referencia coinciden en que la 
distribución de planta en trayectoria en "U" sobre una superficie mínima de 
857 m² optimiza el flujo productivo para escalas de 500 kg/día 
(García Urretabiscaya, 2016; Sanz Roldán, 2021).

Mendoza, con más de 68.000 hectáreas de frutales, dispone de una base de materia 
prima excepcional. Sin embargo, la transformación agroindustrial en mermeladas 
permanece subdesarrollada respecto al potencial identificado.

---

## 2. Metodología {#metodo}

El análisis combina datos secundarios de informes de mercado internacionales 
(Grand View Research, 2024), estadísticas del SENASA e INV para Argentina, y 
proyecciones de costos basadas en cuatro estudios de factibilidad de escala 
similar: García Urretabiscaya (2016), Rosales LLiteras (2023), Sanz Roldán 
(2021) y Ayala Pasquel et al. (2023).

Los indicadores se normalizaron en dólares estadounidenses corrientes (USD 2023) 
y se expresan en unidades per cápita donde corresponde para facilitar la 
comparación internacional.

---

## 3. Mercado Global de Mermeladas {#global}

### 3.1 Dimensiones del mercado

```{r tbl-global}
tibble(
  Indicador = c(
    "Valor de mercado (2023)",
    "Proyección 2030",
    "CAGR 2023–2030",
    "Principales regiones"
  ),
  Valor = c(
    "USD 9.820 millones",
    "USD 13.500 millones",
    "4,2 % anual",
    "Asia-Pacífico, Europa, Norteamérica"
  )
) |>
  kable(caption = "Indicadores clave del mercado global de mermeladas (2023)") |>
  kable_styling(
    bootstrap_options = c("striped","hover","condensed"),
    full_width = FALSE, position = "center"
  ) |>
  column_spec(1, bold = TRUE)
```

### 3.2 Producción mundial por país

```{r fig-produccion-global, layout="l-body-outset", fig.cap="Producción mundial de mermeladas por país (miles de toneladas, 2023). Fuente: elaboración propia en base a Grand View Research (2024).", fig.height=4.5}
df_prod <- as.data.frame(datos$datos_mercado_global$principales_paises_productores)

ggplot(df_prod, aes(
    x    = reorder(pais, produccion_kt),
    y    = produccion_kt,
    fill = reorder(pais, produccion_kt)
  )) +
  geom_col(width = 0.7, show.legend = FALSE) +
  geom_text(
    aes(label = paste0(produccion_kt, " kt")),
    hjust = -0.1, size = 3, color = "#333333"
  ) +
  coord_flip(clip = "off") +
  scale_fill_manual(values = rev(paleta_8)) +
  scale_y_continuous(limits = c(0, 2200), labels = label_comma(suffix = " kt")) +
  labs(
    title    = "Producción global de mermeladas",
    subtitle = "Miles de toneladas métricas · 2023",
    x = NULL, y = "Producción (kt)"
  ) +
  tema_art +
  theme(panel.grid.major.y = element_blank())
```

### 3.3 Consumo per cápita comparado

```{r fig-consumo-percapita, fig.cap="Consumo per cápita de mermeladas en países seleccionados (kg/hab/año). Argentina resaltado en vino. Fuente: elaboración propia.", fig.height=4}
df_cons <- as.data.frame(datos$datos_mercado_global$principales_paises_consumidores)

ggplot(df_cons, aes(
    x    = reorder(pais, consumo_per_capita_kg),
    y    = consumo_per_capita_kg,
    fill = ifelse(pais == "Argentina", col_vino, col_verde)
  )) +
  geom_col(width = 0.65, show.legend = FALSE) +
  geom_text(
    aes(label = paste0(consumo_per_capita_kg, " kg")),
    hjust = -0.12, size = 3.2, color = "#333333"
  ) +
  coord_flip(clip = "off") +
  scale_fill_identity() +
  scale_y_continuous(limits = c(0, 2.6)) +
  labs(
    title    = "Consumo per cápita de mermeladas",
    subtitle = "Kg por habitante por año · países seleccionados · 2023",
    caption  = "Argentina presenta un consumo significativamente inferior al promedio europeo.",
    x = NULL, y = "kg / hab / año"
  ) +
  tema_art +
  theme(panel.grid.major.y = element_blank())
```

### 3.4 Tendencias globales

```{r tbl-tendencias}
tibble(
  `#`        = seq_along(datos$datos_mercado_global$tendencias_globales),
  Tendencia  = datos$datos_mercado_global$tendencias_globales
) |>
  kable(caption = "Tendencias globales en la industria de mermeladas") |>
  kable_styling(bootstrap_options = c("striped","hover"), full_width = TRUE) |>
  column_spec(1, width = "2em", bold = TRUE, color = col_verde)
```

---

## 4. El Mercado Argentino {#argentina}

### 4.1 Cuota de mercado por marca

```{r fig-cuota-marcas, fig.cap="Cuota de mercado de mermeladas en Argentina por marca (2023). Fuente: elaboración propia.", fig.height=4}
df_marcas <- as.data.frame(datos$mercado_argentina$cuota_mercado_marcas)

ggplot(df_marcas, aes(
    x    = reorder(marca, porcentaje),
    y    = porcentaje,
    fill = marca
  )) +
  geom_col(width = 0.65, show.legend = FALSE) +
  geom_text(
    aes(label = paste0(porcentaje, "%")),
    hjust = -0.1, size = 3.2, color = "#333333"
  ) +
  coord_flip(clip = "off") +
  scale_fill_manual(values = c(col_verde, col_dorado, col_vino, col_celeste, col_gris)) +
  scale_y_continuous(limits = c(0, 68)) +
  labs(
    title    = "Cuota de mercado — Argentina",
    subtitle = "Participación porcentual por marca · 2023",
    x = NULL, y = "Participación (%)"
  ) +
  tema_art +
  theme(panel.grid.major.y = element_blank())
```

### 4.2 Preferencia de consumo por sabor

Los sabores clásicos dominan el mercado argentino, reflejando la disponibilidad 
de fruta de carozo y pepita en las principales regiones productoras 
(García Urretabiscaya, 2016).

```{r fig-sabores, fig.cap="Participación del mercado argentino de mermeladas por sabor (%). Fuente: García Urretabiscaya (2016) y elaboración propia.", fig.height=4}
df_sab <- as.data.frame(datos$mercado_argentina$participacion_sabores)

ggplot(df_sab, aes(
    x    = reorder(sabor, porcentaje),
    y    = porcentaje,
    fill = sabor
  )) +
  geom_col(width = 0.65, show.legend = FALSE) +
  geom_text(
    aes(label = paste0(porcentaje, "%")),
    hjust = -0.1, size = 3.2, color = "#333333"
  ) +
  coord_flip(clip = "off") +
  scale_fill_manual(values = c(paleta_8, col_gris)) +
  scale_y_continuous(limits = c(0, 26)) +
  labs(
    title    = "Preferencia de sabores — mercado argentino",
    subtitle = "Participación porcentual por variedad · 2023",
    caption  = "Durazno, frutilla y ciruela concentran el 50% del mercado.",
    x = NULL, y = "Participación (%)"
  ) +
  tema_art +
  theme(panel.grid.major.y = element_blank())
```

### 4.3 Segmentación del mercado

```{r fig-segmentos, fig.cap="Segmentación del mercado argentino de mermeladas por canal. Fuente: elaboración propia.", fig.height=3}
df_seg <- as.data.frame(datos$mercado_argentina$segmentos)

ggplot(df_seg, aes(x = "", y = participacion_pct, fill = segmento)) +
  geom_col(width = 0.45) +
  coord_flip() +
  scale_fill_manual(
    values = c(col_verde, col_dorado, col_vino),
    name   = "Segmento"
  ) +
  geom_text(
    aes(label = paste0(participacion_pct, "%")),
    position = position_stack(vjust = 0.5),
    color = "white", fontface = "bold", size = 4.5
  ) +
  labs(
    title    = "Estructura del mercado argentino por segmento",
    subtitle = "Participación porcentual · 2023",
    x = NULL, y = "Participación (%)"
  ) +
  tema_art +
  theme(axis.text.y = element_blank(), panel.grid.major = element_blank())
```

---

## 5. Mendoza: Base Frutícola y Potencial Productivo {#mendoza}

### 5.1 Disponibilidad de materia prima

Mendoza concentra una producción frutícola diversa con especies de carozo y pepita 
que constituyen insumos directos para la industria mermelada. Un factor clave es 
la elevada proporción de fruta de descarte industrial — estimada entre el 40 y 
50 % de la cosecha — que actualmente no recibe valor agregado (INV, 2024).

```{r fig-frutas-mendoza, layout="l-body-outset", fig.cap="Producción frutícola de Mendoza: volumen total y proporción destinada a industria (toneladas, 2023). Fuente: INV (2024) y elaboración propia.", fig.height=4.5}
df_frutas <- as.data.frame(datos$potencial_mendoza$contexto_agricola$principales_frutas) |>
  mutate(
    industria_tn = produccion_tn * uso_industria_pct / 100,
    fresco_tn    = produccion_tn - industria_tn
  ) |>
  pivot_longer(
    cols      = c(fresco_tn, industria_tn),
    names_to  = "destino",
    values_to = "toneladas"
  ) |>
  mutate(destino = recode(destino,
    "industria_tn" = "Industria / Descarte",
    "fresco_tn"    = "Consumo en fresco"
  ))

ggplot(df_frutas, aes(
    x    = reorder(fruta, toneladas),
    y    = toneladas / 1000,
    fill = destino
  )) +
  geom_col(position = "stack", width = 0.7) +
  coord_flip() +
  scale_fill_manual(
    values = c("Industria / Descarte" = col_dorado,
               "Consumo en fresco"    = col_verde),
    name = "Destino"
  ) +
  scale_y_continuous(labels = label_comma(suffix = " kt")) +
  labs(
    title    = "Producción frutícola de Mendoza",
    subtitle = "Miles de toneladas por fruta y destino estimado · 2023",
    x = NULL, y = "Producción (miles de tn)"
  ) +
  tema_art +
  theme(panel.grid.major.y = element_blank())
```

### 5.2 Estructura de costos de producción

A diferencia del análisis de Pareto por impacto económico, la estructura de costos 
por categoría muestra que el envasado, la mano de obra directa y la materia prima 
concentran el 71 % de los costos totales (Sanz Roldán, 2021; Marcel, 2023).

```{r fig-costos-torta, fig.cap="Estructura de costos de producción en una planta de mermeladas (% sobre costo total). Fuente: Sanz Roldán (2021), Marcel (2023).", fig.height=4.5}
df_cost <- as.data.frame(datos$potencial_mendoza$estructura_costos_produccion) |>
  arrange(desc(porcentaje)) |>
  mutate(
    acum   = cumsum(porcentaje),
    label  = paste0(categoria, "\n", porcentaje, "%"),
    ypos   = acum - porcentaje / 2
  )

ggplot(df_cost, aes(x = reorder(categoria, porcentaje), y = porcentaje, fill = categoria)) +
  geom_col(width = 0.65, show.legend = FALSE) +
  geom_text(aes(label = paste0(porcentaje, "%")), hjust = -0.1, size = 3.2, color = "#333333") +
  coord_flip(clip = "off") +
  scale_fill_manual(values = c(col_verde, col_dorado, col_vino, col_celeste, col_gris)) +
  scale_y_continuous(limits = c(0, 34)) +
  labs(
    title    = "Estructura de costos de producción",
    subtitle = "Incidencia porcentual por categoría · planta tipo al 100% de capacidad",
    caption  = "El envasado supera a la materia prima como principal costo: oportunidad para integración vertical.",
    x = NULL, y = "Incidencia (%)"
  ) +
  tema_art +
  theme(panel.grid.major.y = element_blank())
```

### 5.3 Proyección económica — planta tipo Mendoza

```{r tbl-proyeccion}
py <- datos$potencial_mendoza$proyeccion_planta_tipo

tibble(
  Parámetro = c(
    "Capacidad instalada",
    "Días de operación anual",
    "Producción anual (kg)",
    "Capacidad en frascos/año",
    "Precio promedio",
    "Ingreso anual estimado",
    "Punto de equilibrio",
    "ROI estimado",
    "Período de repago"
  ),
  Valor = c(
    paste0(format(py$capacidad_kg_dia, big.mark = "."), " kg/día"),
    paste0(py$dias_operacion_anual, " días"),
    paste0(format(py$produccion_anual_kg, big.mark = "."), " kg"),
    paste0(format(py$capacidad_frascos_anio, big.mark = "."), " frascos"),
    paste0("USD ", py$precio_promedio_usd_kg, "/kg"),
    paste0("USD ", format(py$ingreso_anual_usd, big.mark = ".")),
    paste0(format(py$punto_equilibrio_kg, big.mark = "."), " kg"),
    paste0(py$roi_estimado_pct, "%"),
    paste0(py$payback_anios, " años")
  )
) |>
  kable(caption = "Proyección económica — planta de mermeladas tipo (Mendoza, 500 kg/día)") |>
  kable_styling(
    bootstrap_options = c("striped","hover"),
    full_width = FALSE, position = "center"
  ) |>
  column_spec(1, bold = TRUE) |>
  row_spec(c(6, 8), bold = TRUE, color = col_verde)
```

---

## 6. Análisis Comparativo: Global vs. Argentina vs. Mendoza {#comparativa}

```{r fig-comparativa, layout="l-body-outset", fig.cap="Comparativa de indicadores clave: promedio global, Argentina y potencial de Mendoza. Fuente: elaboración propia.", fig.height=5}
df_comp <- as.data.frame(datos$comparativa_global_mendoza) |>
  pivot_longer(
    cols      = c(global_promedio, argentina, mendoza_potencial),
    names_to  = "escenario",
    values_to = "valor"
  ) |>
  mutate(
    escenario = recode(escenario,
      "global_promedio"   = "Promedio global",
      "argentina"         = "Argentina",
      "mendoza_potencial" = "Mendoza (potencial)"
    ),
    ind_corto = case_when(
      grepl("per cápita",  indicador) ~ "Prod. per cápita\n(kg/hab)",
      grepl("agregado",    indicador) ~ "Valor agregado\n(USD/kg)",
      grepl("descarte",    indicador) ~ "Uso descarte\n(%)",
      grepl("exporta",     indicador) ~ "Exportaciones\n(%)",
      grepl("crecimiento", indicador) ~ "Crec. mercado\n(% anual)",
      TRUE                            ~ indicador
    )
  )

ggplot(df_comp, aes(x = ind_corto, y = valor, fill = escenario)) +
  geom_col(position = "dodge", width = 0.72) +
  scale_fill_manual(
    values = c(
      "Promedio global"     = col_gris,
      "Argentina"           = col_vino,
      "Mendoza (potencial)" = col_verde
    ),
    name = NULL
  ) +
  labs(
    title    = "Comparativa multidimensional: global · Argentina · Mendoza",
    subtitle = "Cada indicador expresado en su unidad original",
    caption  = "Nota: las escalas no son comparables entre indicadores por diferencia de unidades.",
    x = NULL, y = "Valor del indicador"
  ) +
  tema_art +
  theme(legend.position = "top")
```

```{r tbl-comparativa}
as.data.frame(datos$comparativa_global_mendoza) |>
  rename(
    Indicador            = indicador,
    `Promedio global`    = global_promedio,
    `Argentina`          = argentina,
    `Mendoza (potencial)`= mendoza_potencial
  ) |>
  kable(
    caption = "Indicadores comparativos: global, Argentina y Mendoza",
    digits  = 1
  ) |>
  kable_styling(bootstrap_options = c("striped","hover"), full_width = TRUE) |>
  column_spec(4, bold = TRUE, color = col_verde)
```

La comparación revela tres brechas estructurales con alto potencial de cierre:

- **Valor agregado por kg**: el segmento gourmet y de identidad regional puede 
  elevar el precio promedio de USD 2,4 a más de USD 4,2 por kilogramo, equiparando 
  los estándares europeos (Sanz Roldán, 2021).
- **Inserción exportadora**: la participación exportadora del 3 % argentino 
  contrasta con un potencial del 12 % para Mendoza, aprovechando su posición 
  bioceánica y disponibilidad de fruta certificable (SENASA, 2024).
- **Uso de fruta de descarte**: Mendoza puede transformar hasta el 50 % de su 
  fruta industrial en mermelada, frente al 28 % actual, reduciendo pérdidas 
  postcosecha y generando empleo formal.

---

## 7. Desafíos y Oportunidades {#desafios}

### 7.1 Brechas identificadas

```{r tbl-brechas}
tibble(
  Brecha    = datos$potencial_mendoza$brechas_y_desafios,
  Prioridad = c("Alta","Alta","Media","Media","Alta")
) |>
  kable(caption = "Principales brechas para el desarrollo del sector en Mendoza") |>
  kable_styling(bootstrap_options = c("striped","hover"), full_width = TRUE) |>
  column_spec(2,
    color = ifelse(c("Alta","Alta","Media","Media","Alta") == "Alta", col_vino, col_dorado),
    bold  = TRUE
  )
```

### 7.2 Oportunidades de exportación

Los mercados prioritarios son Brasil, Chile, Estados Unidos (nicho gourmet) y 
España, aprovechando la ventana arancelaria del Mercosur (arancel 0 % hacia 
Brasil y Uruguay) y la creciente demanda de productos con identidad regional 
(SENASA, 2024).

Las certificaciones clave para acceder a mercados internacionales son: 
habilitación SENASA, Buenas Prácticas de Manufactura (BPM), y certificaciones 
Halal o Kosher según el mercado destino.

---

## 8. Conclusiones {#conclusiones}

El mercado global de mermeladas ofrece un contexto favorable para el desarrollo 
agroindustrial en regiones con base frutícola consolidada. Los estudios de 
factibilidad analizados — en Argentina, Ecuador y España — convergen en que una 
planta de 500 kg/día puede alcanzar un ROI del 22 % con un período de repago 
de 3,5 años cuando se optimizan los costos de envasado y se diversifican los 
canales de comercialización (García Urretabiscaya, 2016; Sanz Roldán, 2021; 
Ayala Pasquel et al., 2023).

Mendoza reúne las condiciones necesarias para posicionarse como polo productor 
de mermeladas de valor agregado: disponibilidad de materia prima, infraestructura, 
mano de obra calificada y acceso a corredores logísticos. Con políticas activas 
de formalización y financiamiento, la provincia podría triplicar su participación 
en el mercado argentino y capturar nichos de exportación regionales en un 
horizonte de cinco años.

---

## Referencias {#referencias}

```{r refs, results='asis'}
cat(paste0("- ", datos$referencias_apa, collapse = "\n\n"))
```

---

<details>
<summary>**Información de sesión**</summary>
```{r session-info}
sessionInfo()
```
</details>
